最高法院民事判決　　　　　　九十四年度台上字第一四○八號
　　上　訴　人　中國人壽保險股份有限公司
　　法定代理人　王銘陽
　　訴訟代理人　蔡馥如
　　　　　　　　吳小燕律師
　　被 上訴 人　戊○○
　　　　　　　　　　　　4號
　　　　　　　　丙○○
　　兼上列二人
　　法定代理人　丁○○
　　被 上訴 人　甲○○
　　　　　　　　　　　　號
　　　　　　　　乙○○
上列當事人間請求損害賠償等事件，上訴人對於中華民國九十二
年十二月三十一日台灣高等法院高雄分院第二審判決（九十一年
度保險上字第九號），提起上訴，本院判決如下：
    主  文
原判決關於駁回上訴人就請求被上訴人甲○○、乙○○連帶給付
之上訴及該訴訟費用部分廢棄，發回台灣高等法院高雄分院。
其他上訴駁回。
第三審訴訟費用關於駁回其他上訴部分，由上訴人負擔。
    理  由
本件上訴人中國人壽保險股份有限公司所委任之訴訟代理人蔡馥
如，為其專任之資深法務科長，具有律師資格，業據提出在職證
明書、律師證書各一份為證，依民事訴訟法第四百六十六條之一
第二項規定，應予准許，先予敘明。
次按上訴人主張：被上訴人丁○○、戊○○、丙○○（下稱丙○
○等三人）之被繼承人徐進蓮，於民國八十二年十月起即已因陰
道異常出血、發炎等症狀，陸續於屏東基督教醫院就診達十餘次
，且於八十三年十一月八日被診斷為「開始發現癌症」，而對於
其身體狀況逐漸惡化、業已罹患癌症知之甚詳，惟仍與其妹即被
上訴人甲○○（原名徐秋英）共同謀議，向上訴人投保人壽保險
，甲○○並於八十三年十一月二十五日向康定保險經紀人股份有
限公司（下稱康定公司）表示，欲以其弟即被上訴人乙○○（原
名陳添財）登錄於該公司為保險業務員，而以徐進蓮為被保險人
，由該公司代為安排向伊投保人壽保險並簽立以新台幣（下同）
五百萬元保險金額為內容之要保書。徐進蓮本應就伊於要保書內
容所詢問之事項及體檢報告，就例如有無罹患癌症等不保事項，
均詳細據實告知，惟徐進蓮及甲○○、乙○○均將該事實隱瞞，
並以他人冒名代替徐進蓮進行體檢，提出不實之體檢報告書，以
圖詐領保險金。嗣徐進蓮於八十七年十二月間因子宮頸癌死亡，
其指定之受益人丙○○等三人，就此保險事故之發生，立即對伊
提起民事給付保險金之訴訟。該案雖認定徐進蓮具有故意隱匿其
罹患癌症之事實，復有請第三人代為體檢之嫌疑，然該判決仍以
伊之契約解除權業已罹於兩年之除斥期間，判定伊敗訴並應給付
保險金。伊因徐進蓮、甲○○與乙○○之共同詐欺、偽造文書之
侵權行為，致生給付保險金等共計六百十三萬四千四百二十七元
之損失，而丙○○等三人為徐進蓮之繼承人，應與甲○○、乙○
○負連帶賠償責任；又丙○○等三人因徐進蓮之不法行為受有利
益，並因此致伊遭受損害，伊亦得依不當得利之規定，請求其返
還所受之利益，爰依民法第一百八十四條第一項、第一百八十五
條、第一百七十九條之規定及繼承之法律關係為請求等情，求為
命被上訴人連帶給付伊六百十三萬四千四百二十七元，及自九十
年十一月三日起至清償日止，按年息百分之五計算利息之判決。
被上訴人則以：徐進蓮生前依上訴人之規定參與要保、體檢以及
繳納保險費用，且已繳納至第五年份之保險費，才發生死亡之保
險事故，其繼承人依法向上訴人訴請給付保險金，自有正當權源
，該案並經三審判決定讞，上訴人應給付保險金予丙○○等三人
，伊並無侵害上訴人之權利；且徐進蓮生前並無任何詐欺及冒名
體檢之情事，尚無不法行為，不構成侵權行為；縱認徐進蓮有隱
匿病情以及冒名體檢情事，則應依保險法第六十四條之規定，若
上訴人仍得依侵權行為之規定請求賠償，保險法第六十四條之規
定，將成為具文；且依保險法第六十四條第三項之規定，上訴人
之解除契約已因保險契約簽訂經過二年而受限制，上訴人不可再
提起本件訴訟；至上訴人主張受被保險人徐進蓮之詐欺而同意承
保，然依民法第九十三條及保險法第六十四條之規定，須在發見
詐欺後一年內主張撤銷，或在知有解除原因後一個月內不行使而
消滅，上訴人早在八十八年九月丙○○等三人向台灣屏東地方法
院（下稱屏東地院）提起給付保險金訴訟時，即主張受有詐欺，
然其均未於合法期限內，撤銷受詐欺而為之意思表示或解除保險
契約，丙○○等三人均為合法有權向上訴人主張給付保險金，而
無侵權行為，且上訴人之請求權亦因罹於時效而消滅；又丙○○
等三人依確定判決認定為合法有效之保險契約向上訴人請求給付
保險金及其利息，非無法律上之原因，上訴人依不當得利之規定
訴請返還其給付之保險金，於法無據。另乙○○當時同意甲○○
使用其名義為康定公司之業務員，惟有關招攬保險業務以及相關
細節，均未介入，其對本件保險事故完全不明瞭，亦未曾經手處
理；至甲○○固向徐進蓮邀保，惟係於徐進蓮身體狀況十分硬朗
，從事美髮業每日工作十餘小時，又未表示其身體有何問題之情
況下，方為邀保，其後續事宜，包括體檢、繳交第二期以後之保
費等待辦事項，甲○○不再參與，完全由徐進蓮與康定公司及上
訴人配合辦理，且體檢醫師曾於另案出庭證實徐進蓮親自參加體
檢，徐進蓮既通過體檢，且體檢亦與甲○○無關，甲○○並無共
謀詐欺之情事等語，資為抗辯。
原審審理結果以：上訴人主張丙○○等三人之被繼承人徐進蓮，
於八十三年十一月八日被診斷為「開始發現癌症」，惟仍於同月
二十五日，由甲○○向康定公司表示欲以乙○○登錄於該公司為
保險業務員，而以徐進蓮為被保險人，由該公司代為安排向上訴
人投保人壽保險並簽立保險金額為五百萬元之要保書；嗣徐進蓮
於八十七年十二月間因子宮頸癌死亡，其指定之受益人丙○○等
三人就此保險事故之發生，對上訴人提起民事給付保險金之訴訟
，並經判決上訴人之契約解除權業已罹於時效，而應給付保險金
六百十三萬四千四百二十七元確定等情，業據提出財團法人屏東
基督教醫院病歷摘要表、康定公司函、台灣高等法院高雄分院（
下稱高雄高分院）八十九年度保險上字第五號判決等件為證，且
為被上訴人所不爭執，堪信為實在。次查上訴人主張丙○○等三
人之被繼承人徐進蓮、甲○○、乙○○故意隱匿徐進蓮罹患癌症
，並有由第三人代為體檢之嫌，而有共同詐欺、偽造文書之侵權
行為一節，查徐進蓮確因子宮頸癌，於八十三年十二月五日在行
政院國軍退除役官兵輔導委員會高雄榮民總醫院（下稱高雄榮民
總醫院）開刀，業經高雄高分院向該高雄榮民總醫院調取其病例
可參，並經診治醫師簡婉儀證稱：「手術後第三天作腹壓不可能
不痛，且腹部肚皮兩側有作引流管，尚未拔除；（徐進蓮手術後
第三天可否下床？）一般是無法下床，因為這手術蠻大，徐進蓮
是作子宮根除術，及骨盆腔旁淋巴及主動脈旁淋巴摘除術；（八
十八年十二月八日當天徐進蓮情形如何？）陰道內尚裝置Ｔ型引
流管，從陰道通出來，十二月九日才把該引流管拿走，所以離開
醫院應很困難；（體檢醫師未將徐進蓮衣服拉起來，可否發覺有
動手術？）病人身上插了三根引流管，很難不被發現，陰道引流
管要接到機器內，病人也不可能自行拔除，否則很難自行裝上」
等語，是徐進蓮於八十八年十二月五日始為子宮根除術及骨盆腔
旁淋巴及主動脈旁淋巴摘除術，自無法於三天後即八十八年十二
月八日至屏東市林永興診所體檢，亦不可能體檢時未發現有甫動
手術之情，上訴人主張徐進蓮係委請第三人代為體檢，應屬實在
。上訴人主張徐進蓮與甲○○、乙○○共同對於上訴人書面詢問
故意隱匿並為不實之說明及請第三人代為體檢，致上訴人陷於錯
誤而為承保之意思，構成詐欺之侵權行為，並給付保險金等六百
十三萬四千四百二十七元（保險金五百萬元、保單紅利七千一百
九十一元、法定遲延利息十二萬七千七百十八元、訴訟費用五萬
零一元，共計六百二十萬六千六百五十一元，茲就其中六百十三
萬四千四百二十七元部分假扣押）云云，並提出匯款單、屏東地
院自行繳納款項收據、執行命令各一件為證，然按保險法第六十
四條之規定乃保險契約中關於因詐欺而為意思表示之特別規定，
應排除民法第九十二條規定之適用。徐進蓮固對於上訴人書面詢
問故意隱匿並為不實之說明或有請第三人代為體檢情事，致上訴
人陷於錯誤而為承保之意思表示，而符合民法第九十二條之規定
，然保險法為民法之特別規定，應優先適用保險法第六十四條第
三項之規定，上訴人不得依據民法第九十二條之規定，撤銷該保
險契約。查徐進蓮於八十三年十二月十四日向上訴人投保系爭人
壽保險，並於八十七年十二月二十七日死亡，其訂約日迄今已逾
二年，上訴人已不得依保險法第六十四條之規定解除該保險契約
。且關於丙○○等三人就系爭保險契約請求上訴人給付保險金訴
訟，亦經屏東地院八十八年度保險字第一號判決勝訴，並經高雄
高分院八十九年度保險上字第五號、最高法院九十年度台上字第
九四五號判決駁回上訴而告確定，該保險契約既非無效，上訴人
因之所負給付保險金、保單紅利、利息係上訴人履行契約應盡之
義務及法律規定之法定遲延利息，上訴人負擔給付保險金訴訟之
訴訟費用，亦為上訴人未盡保險契約之給付義務而受敗訴之判決
，經法院判決宣告上訴人應負擔者，均難謂係受有損失。上訴人
主張上開保險金額、保單紅利、法定遲延利息、訴訟費用為其所
受損失之金額，尚難謂當。此外，復查無上訴人因徐進蓮等人因
隱匿病情或請他人代為體檢而受有損害之情，上訴人不得依侵權
行為之規定請求損害賠償。次查丙○○等三人之受領保險金、保
單紅利、利息，乃基於其被繼承人徐進蓮與上訴人間保險契約之
約定及法定遲延利息，而受領訴訟費用係基於上訴人給付保險金
訴訟敗訴確定，法院判決上訴人應負擔所致，均非無法律上之原
因而受利益。至上訴人雖舉證人即康定公司保險經紀人張清達於
高雄高分院證稱：「中國人壽規定徐進蓮要做體檢，體檢的表格
是我交給徐秋英（即被上訴人甲○○），體檢後的表格也是徐秋
英交回來給我，我再繳回公司。至於體檢時是由何人前去，或徐
秋英有無陪徐進蓮去，我沒有看到，但徐秋英回來時有告訴我她
帶徐進蓮去體檢」等語；證人即康定公司職員鄭月梅亦證述：「
公司有要求要體檢，徐秋英告訴我她會帶客戶去體檢；當時康定
公司老闆張清達，他說陳添財是徐秋英的弟弟，他就說用陳添財
的名字當見證人，我就簽陳添財的名字在要保書上，陳添財當時
沒有在場，有無經過陳添財同意，我不清楚」等語，以證明甲○
○、乙○○與徐進蓮共謀詐欺云云；另上訴人又聲請向安泰人壽
保險股份有限公司函查徐進蓮向該公司投保三件，何以有者准予
給付保險金，有者拒賠解約，並請提供體檢報告書，以證明徐進
蓮係故意隱瞞重要病情，及甲○○與徐進蓮有共謀詐欺之情云云
，縱屬實在，然徐進蓮確有委請第三人代為體檢，惟並未因此而
造成上訴人之損害，上開證據如經斟酌，亦無從認定上訴人受有
損害，而認被上訴人應負侵權行為損害賠償責任，上開證據無調
查審認之必要。從而上訴人本於侵權行為及繼承之法律關係對被
上訴人五人、及依據不當得利之法律關係對丙○○等三人為本件
請求，為無理由，不應准許等詞，爰維持第一審所為上訴人敗訴
之判決，駁回其上訴。
查原審以上訴人與徐進蓮於八十三年十一月二十五日所簽訂之人
壽保險契約，於徐進蓮八十七年十二月二十七日死亡時，已逾二
年，上訴人不得依保險法第六十四條之規定解除該保險契約，亦
不得依民法第九十二條之規定撤銷該保險契約，從而上訴人依侵
權行為及不當得利之法律關係，請求丙○○等三人連帶賠償或返
還已受領之給付及前訴訟之訴訟費用，為無理由，因而維持第一
審所為上訴人此部分敗訴之判決，駁回其上訴，經核於法並無不
合。上訴論旨，指摘原判決此部分不當，求予廢棄，非有理由。
關於上訴人對請求甲○○、乙○○連帶給付之上訴部分：查該二
被上訴人並非要保人兼被保險人徐進蓮之被繼承人或本件保險契
約之受益人，並無保險法第六十四條之適用問題，苟該二被上訴
人有以詐欺之方法，使徐進蓮與上訴人訂立保險契約，致上訴人
對於原不應承保之徐進蓮予以承保，並予以理賠，使上訴人承擔
原可避免之理賠，上訴人即非不得主張該二被上訴人之詐欺致生
損害，而得依侵權行為之法則向該二被上訴人請求損害賠償。查
本件保險，係由甲○○向康定公司表示以乙○○登錄於該公司為
保險業務員，而以徐進蓮為被保險人，由該公司代為安排向上訴
人投保人壽保險並簽立保險金額為五百萬元之要保書，上訴人並
因此給付保險金等六百十三萬四千四百二十七元，為被上訴人所
不爭執，並為原審所確定之事實。徐進蓮投保本件保險，須親自
參加體檢，而原審依高雄榮民總醫院診治徐進蓮之醫師簡婉儀之
證言，認徐進蓮於八十八年十二月五日始為子宮根除術及骨盆腔
旁淋巴及主動脈旁淋巴摘除術，自無法於三天後即八十八年十二
月八日，至屏東市林永興診所體檢，林永興醫師亦不可能於體檢
時未發現徐進蓮甫動手術，上訴人主張徐進蓮係委請第三人代為
體檢，應屬實在。而張清達於原審證稱：「中國人壽規定徐進蓮
要做體檢，體檢的表格是我交給徐秋英（即甲○○），體檢後的
表格也是徐秋英交回來給我，我再繳回公司」等語（見原審卷第
六九頁）；證人鄭月梅證稱：「公司有要求要體檢，徐秋英告訴
我她要帶客戶去體檢」各等語（見原審卷第八五頁）。倘所證非
虛，則徐進蓮之委請第三人代為體檢與甲○○非無關聯。又倘乙
○○明知徐進蓮患有癌症，猶予隱瞞，同意以其名義登錄為康定
公司之保險業務員，而以徐進蓮為被保險人，由康定公司代為向
上訴人為本件保險，能否謂乙○○未共謀對上訴人為詐欺行為，
非無疑問。究竟徐進蓮委請第三人代為體檢甲○○是否參與安排
？由何第三人代徐進蓮體檢？何以第三人願代徐進蓮體檢？乙○
○是否明知徐進蓮患有癌症？登錄為康定公司之保險業務員，乙
○○有無同意？以上事實與判斷甲○○、乙○○是否對上訴人為
詐欺，應否負侵權行為之損害賠償責任，至有關連，原審未予詳
查審認，遽以徐進蓮委請第三人代為體檢並未因此造成上訴人之
損害為由，據為甲○○、乙○○二人勝訴之判決，自嫌速斷。上
訴論旨，執以指摘原判決此部分為不當，求予廢棄，非無理由。
據上論結，本件上訴為一部有理由，一部無理由。依民事訴訟法
第四百七十七條第一項、第四百七十八條第二項、第四百八十一
條、第四百四十九條第一項、第七十八條，判決如主文。
中　　華　　民　　國　九十四　年　　七　　月　二十九　日
                      最高法院民事第四庭
                          審判長法官  吳　正　一
                                法官  劉　福　聲
                                法官  黃　義　豐
                                法官  簡　清　忠
                                法官  王　仁　貴
      本件正本證明與原本無異
                                      書  記  官
中　　華　　民　　國　九十四　年　　八　　月　　九　　日
                                                      Ｖ
